【裁判字號】    92,台上,459
【裁判日期】    920307
【裁判案由】    確認抵押權不存在
【裁判全文】
最高法院民事判決                                九十二年度台上字第四五九號
    上  訴  人  戊○○
    訴訟代理人  鄭和傑律師
    被 上訴 人  尚業建設股份有限公司
    兼  法  定
    代  理  人  張英賢
    被 上訴 人  乙○○
                甲○○
                丙○○
                丁○○
右當事人間請求確認抵押權不存在事件，上訴人對於中華民國八十九年七月四日台灣
高等法院台南分院第二審判決（八十八年度重上字第九七號），提起上訴，本院判決
如左：
    主  文
原判決廢棄，發回台灣高等法院台南分院。
    理  由
本件被上訴人起訴主張：被上訴人尚業建設股份有限公司（下稱尚業公司）、張英賢
（以下合稱尚業公司等二人）經訴外人即第一審共同被告張水隆介紹，於民國八十六
年十一月十二日以尚業公司所有坐落台南縣歸仁鄉○○○段六五三、六五三之一、六
五三之六、六五三之七號土地應有部分各三分之一，同段六五四號土地應有部分四分
之一，同段六四五之四、六四五之六號土地所有權全部為擔保，設定最高限額新台幣
（以下同）一千八百萬元抵押權予上訴人，並於同年月十七日共同簽發到期日八十七
年二月十七日面額一千五百萬元之本票（下稱系爭本票）交上訴人收執，至同年十二
月九日再變更抵押權登記，增加抵押物如第一審判決附表（下稱附表）(一)所示，並增
列其餘被上訴人為連帶債務人（其中丁○○兼義務人）。惟至八十六年十二月中旬，
上訴人仍未交付全額借款，尚業公司等二人遂放棄借款，詎上訴人竟以已依張英賢指
示將借款匯予張水隆為由，拒不塗銷系爭抵押權登記及交還本票，嗣並持系爭本票聲
請強制執行等情，求為判決確認上訴人就如附表(二)所載抵押權所擔保之債權，暨就系
爭本票債權，於超過一百七十一萬九千三百零九元部分不存在之判決（被上訴人超過
上開範圍之請求，經第一審為其敗訴之判決，未據其聲明不服）。
上訴人則以：尚業公司等二人向伊借款，所借款項除其中三百萬元用以支付增值稅、
地價稅及佣金等費用外，其餘係支付其積欠張水隆夫妻之讓渡金。伊於八十六年十一
月十九日支付三百萬元，尚業公司並簽發八十七年二月十七日期之同額支票予伊，惟
屆期經提示不獲兌現。且伊於八十六年十二月十八日依被上訴人張英賢指示，將借款
一千一百七十萬元金匯予訴外人林櫻頻。又伊代尚業公司繳納增值稅一百五十七萬零
一百六十一元，支付地價稅、規費、代書費等計十四萬九千一百四十八元，佣金四十
五萬元、加上尚業公司等二人同意預付之三個月利息一百一十二萬五千元，連同匯予
林櫻頻之款項，共借款一千四百九十九萬四千三百零九元等語，資為抗辯。
原審維持第一審所為上訴人敗訴部分之判決，駁回其上訴，係以：被上訴人尚業公司
等二人為向上訴人借款，提供如附表(一)所示土地為擔保，設定系爭抵押權予上訴人，
並共同簽發系爭本票交上訴人收執。惟上訴人僅借予尚業公司等二人繳納土地增值稅
、地價稅、規費、代書費等之金額合計一百七十一萬九千三百零九元，上訴人主張尚
業公司等二人同意付予佣金四十五萬元，及預付三個月利息一百十二萬五千元部分，
為被上訴人所否認，上訴人亦未能舉證證明，所述自非可信。上訴人雖稱八十六年十
一月十九日支付被上訴人三百萬元，惟參酌尚業公司簽發八十七年二月十七日期面額
三百萬元支票乙紙予上訴人，及張英賢與上訴人之電話對話內容，可見該三百萬元實
係上述土地增值稅、地價稅、規費、代書費、佣金、利息等之概算額，非係上訴人另
交付三百萬元予被上訴人。其次，上訴人雖舉證人陳廣、林櫻頻、張水隆之證言，證
明其係依張英賢指示匯款一千一百七十萬元予林櫻頻，然證人陳廣為上訴人之夫，張
水隆為第一審共同被告，林櫻頻為張水隆之前妻，又係受領匯款之人，均難期待其為
持平而符合實情之證言。況證人陳廣與林櫻頻所證情節有異，其證言顯不足採。而張
水隆雖稱因系爭土地為伊開發，伊及林櫻頻與張英賢於八十四年十二月二十三日簽定
土地開發合約書，張英賢指示上訴人將一千一百七十萬元交付予伊，係償付張英賢依
該合約書應付之款項云云。然依土地開發合約書所載，張英賢應按合約第二條所定條
件分次付款，讓渡金一千五百萬元並非簽約後一次給付，而張水隆、林櫻頻並未將合
約所載十筆土地全部登記為尚業公司所有，被上訴人主張因尚業公司迄未取得全部土
地所有權，故無法申請建築，未能動工，無須依合約第二條約定付款等情，應屬可信
。若謂張英賢指示上訴人支付張水隆一千一百七十萬元，顯違情理，上訴人主張係依
張英賢指示匯款，自難採取。故上訴人匯款一千一百七十萬元予林櫻頻，並不足以證
明上訴人與尚業公司等二人間已成立消費借貸關係，或認該款項為系爭本票債務之一
部分，而為系爭抵押權擔保之範圍。又上訴人雖主張張水隆為系爭本票之共同發票人
（此為被上訴人所否認），尚業公司等二人應負票據責任，該票據債務為系爭抵押權
效力所及云云。惟本件所爭執者為上訴人與尚業公司等二人間之消費借貸關係，張水
隆為該借貸關係以外之第三人，又非系爭抵押權設定之義務人或債務人，則縱張水隆
亦簽名於系爭本票上，於本件直接當事人間，究難認為其亦係借款人，上訴人援引票
據法第五條規定為辯，自屬無據。綜上所述，系爭抵押權所擔保之債權，僅有前開土
地增值稅款等合計一百七十一萬九千三百零九元，而被上訴人為系爭抵押權之債務人
或連帶債務人，就系爭抵押權所擔保債權額多寡，及系爭本票債權是否存在，自有受
確認判決之法律上利益。被上訴人請求確認上訴人就系爭抵押權所擔保之債權及系爭
本票債權，於超過一百七十一萬九千三百零九元部分不存在，應屬正當等詞，為其判
斷之基礎。
按所謂最高限額之抵押契約，係指所有人提供抵押物與債權人訂立在一定金額之限度
內，擔保現在已發生及將來可能發生之債權之抵押權設定契約而言。所謂已發生及將
來可能發生之債權，其範圍為何，應依當事人間之約定，凡屬當事人約定之債權，且
在該一定金額限度內，均為抵押權擔保之範圍，並不以因消費借貸契約所生之債權為
限。又二人以上在票據上共同簽名者，應依票上所載文義連帶負責，此觀票據法第五
條規定亦明。本件系爭本票上所載之發票人，除尚業公司等二人外，尚有第一審共同
被告張水隆，上訴人於原審亦抗辯「共同發票人張水隆承認收受伊匯款一千一百七十
萬元予其指定之林櫻頻，縱被上訴人（尚業公司等二人）否認係其指示伊匯款，然其
與張水隆為共同發票人，仍應負票據債務，而為抵押權設定效力所及」等語（見原審
卷一一八｜一一九頁）。乃原審對於系爭抵押權擔保債權之範圍是否及於票據債權，
尚業公司等二人是否應與張水隆負共同發票人之連帶責任（被上訴人否認張水隆為共
同發票人）等情，俱未調查審認，偏於論斷被上訴人主張之消費借貸關係，謂「本件
所爭執者為上訴人與尚業公司等二人間之消費借貸關係，而張水隆為該借貸關係以外
之第三人，又非系爭抵押權設定之義務人或債務人，則縱張水隆亦簽名於系爭本票上
，於本件直接當事人間，究難認為其亦係借款人，上訴人援引票據法第五條規定為辯
，自屬無據」云云，進而為不利上訴人之判決，自有可議。上訴論旨，指摘原判決不
當，求予廢棄，非無理由。
據上論結，本件上訴為有理由。依民事訴訟法第四百七十七條第一項、第四百七十八
條第一項，判決如主文。
中      華      民      國    九十二    年      三      月      七      日
                              最高法院民事第八庭
                                  審判長法官  吳  啟  賓
                                        法官  高  孟  焄
                                        法官  許  朝  雄
                                        法官  蘇  達  志
                                        法官  沈  方  維
      右正本證明與原本無異
                                              書  記  官
中      華      民      國    九十二    年      三      月    三十一    日


司法院資訊處製作；財團法人民間司法改革基金會備份。
